【裁判字號】    97,簡,19
【裁判日期】    970731
【裁判案由】    公法上財產請求
【裁判全文】
臺北高等行政法院判決
                                     97年度簡字第00019號
原      告  甲○○
            乙○○
被      告  臺北市政府警察局
代  表  人  洪勝（局長）
訴訟代理人  丙○○
            丁○○
上列當事人間因公法上財產請求權事件，提起行政訴訟。本院判
決如下：
    主  文
原告之訴駁回。
訴訟費用由原告負擔。
    事  實
一、程序部分：
    本件訴訟標的之價額在新臺幣（下同）20萬元以下，依行政
    訴訟法第229 條第2 項、第1 項第3 款規定及司法院民國（
    下同）92年9 月17日院台廳行一字第23681 號令，應適用簡
    易程序，本院並依同法第233 條第1 項規定，不經言詞辯論
    ，逕行裁判。
二、事實概要：
    原告甲○○於87年7 月至90年1 月3 日、原告乙○○於86年
    8 月至91年4 月及6 月任職被告勤務指揮中心期間，支領第
    一級警勤加給。嗣被告審認原告等2 人原支領之第一級警勤
    加給，不合行政院所核定之警察人員警勤加給表（下稱警勤
    加給表）規定，應予撤銷改支同表第三級警勤加給，爰以94
    年6 月23日北市警人字第09435603401 號函，向原告等2 人
    追繳其上開期間不符警勤加給表支給第一級標準而溢領之警
    勤加給差額，分別計原告甲○○65,229元、原告乙○○104,
    639 元。原告等2 人不服，先後提起復審及行政訴訟，案經
    公務人員保障暨培訓委員會以94年12月27日94公審決字第03
    78號復審決定：「復審駁回」及本院95年7 月18日95年度簡
    字第00386 號裁定：「原告之訴駁回。」確定在案。嗣原告
    於96年6 月15日向被告請求依行政程序法第120 條第1 項規
    定，給予合理之信賴利益損失補償，經被告以96年6 月27日
    北市警人字第09632774400 號書函復知原告等2 人略以：「
    主旨：有關臺端（甲○○、乙○○）等2 人申請溢領警勤加
    給合理補償1 案，復如說明…說明…四、另依公務人員保障
    暨培訓委員會復審決定書理由欄二、三略以：『復審人既服
    務於北市警局勤務指揮中心，有關其警勤加給即應按第三級
    標準發給，北市警局原以第一級之標準核予警勤加給，應屬
    違法，復審人雖無行政程序法第119 條所列信賴不值得保護
    之情形，惟其支領第一級警勤加給既屬違法，北市警局對於
    違法核給第一級警勤加給之處分，仍得依職權予以撤銷，與
    信賴保護原則無違』…」原告等2 人不服該書函，提起訴願
    ，遭訴願機關臺北市政府以96年11月29日府訴字第09670307
    300 號訴願決定為「訴願不受理」決定。原告等2 人遂向本
    院提起本件給付訴訟。
三、兩造聲明：
  (一)原告聲明：
    1.被告應為給付原告甲○○65,229元，乙○○104,639 元。
    2.訴訟費用由被告負擔。
  (二)被告聲明：
    1.駁回原告之訴。
    2.訴訟費用由原告負擔。
四、兩造之爭點：
  (一)原告主張：
    1.警察人員之警勤加給，自82年行政院修正警勤加給表起核
      發，按前開加給表規定，被告所屬分局以下人員，支領第
      一級之警勤加給，被告所屬勤務指揮中心人員，因勤務需
      要，須24小時輪值，與一般分局之勤務指揮中心人員同，
      既為同性質之工作，理應給予相同之待遇，因此，被告經
      簽核准後，自83年起，被告之勤指中心人員即核發予第一
      級之警勤加給，行之有年，已成為該局員警之一般認知，
      具有相當之穩固性，任誰都無法知悉該等警勤加給，在離
      開該局職務7 、8 年後，將遭撤銷，由第一級警勤加給改
      支第三級並遭追繳，該等追繳原因尚須由被告函請內政部
      警政署及行政院人事行政局釋疑，溢領情形完全來自於機
      關本身之因素。如因此造成之財產上損失，無理由讓無辜
      的原告負擔。
    2.原告甲○○於87年間、乙○○於86年間分別調任被告之勤
      務指揮中心服務，同意調派前僅知該中心人員與分局人員
      同支第一級之警勤加給，無法知悉該等警勤有溢領情況，
      信賴被告核發之加給處分為正確，任職期間並支領第一級
      警勤加給，被告已依臺灣地區警察人員互助共濟辦法第17
      條規定，按月先扣繳4.5%充作工作獎助金，其餘再做為日
      常生活支出; 其次，原告於各該年終申報綜合所得稅時，
      均以第一級警勤加給計算繳納，該等列入俸給並已核課繳
      納之金額突遭追繳，而該追繳原因顯非原告之違法或不當
      行為所致，原告無信賴不值得保護之情形。該等金額之損
      失即被告違法行政處分所致，被告於違法處分作成後，即
      便已經過除斥期問，仍對於溢領金額為撤銷處分，予以收
      回，對前扣繳之工作獎助金及所得稅溢扣部分均未交待，
      被告未慮及此，參照行政程序法第118 條規定，於撤銷時
      為另定失效日期之處分，該處分已非適當且違法，撤銷後
      ，更未依法予原告（即行政處分之受益人）合理之補償，
      確已造成原告如聲明之財產上損失，被告應給予合理之補
      償。
  (二)被告主張：
    1.被告追繳原告等2 人溢領警勤加給差額處分，業經本院裁
      判定讞，原告等2 人不得再藉行政爭訟程序，再行爭執：
      (1)原告乙○○、甲○○分於被告任職期間溢領警勤加給差
        額新臺幣104,639 元及65,229元，被告依法追繳渠等溢
        領之警勤加給，原告等不服，循行政救濟程序，向公務
        人員保障暨培訓委員會提起復審經駁回，再向本院提起
        行政訴訟，案經裁定駁回確定在案。爰本案既已裁判定
        讞，被告撤銷並追繳原告等溢領之警勤加給處分具有「
        不可爭力」（或稱「形式確定力」），自不得更藉行政
        爭訟程序，對系爭行政處分之全部或一部，再行爭執。
      (2)原告等2 人於起訴狀上一再指摘該確定處分之適法性，
        無異造成法院有限訴訟資源之浪費，並無視該確定處分
        之形式確定力存在，再且原告乙○○、甲○○向被告繳
        回104,639 元及65,229元，實乃行政處分執行之當然結
        果，原告再另行向被告請求104,639 元及65,229元之合
        理補償，顯無理由。
    2.次按行政程序法第120 條第1 項所稱「因信賴該處分致遭
      受財產上之損失」，係指原處分之受益人因信賴原處分機
      關之行為而展開具體之信賴行為，且信賴行為與信賴基礎
      間須有因果關係，因嗣後原處分機關之撤銷或廢止行為，
      致使受益人遭受不能預見之財產上損失而言（最高行政法
      院93年度判字第210 號判決參照）。爰撤銷授益處分之損
      失補償，須當事人合於信賴保護要件，始有合理補償之問
      題；按行政法上之信賴保護原則，係因行政機關之表示意
      思於外之外觀、事實行為之存在或行政處分有信賴基礎之
      存在，人民因而產生信賴行為，而此信賴值予保護而言；
      而所謂信賴利益則係指信賴原行政處分或行政法規有效而
      另有表現之行為以獲取預期之利益而言，因此單純將現存
      利益予以花費，尚難認為有何信賴表現之行為。本件固係
      因被告之疏誤致使原告等溢領勤務加給，惟依上開說明，
      原告等2 人本即不得領取第一級警勤加給，自不因渠等此
      單純消極受領被告所發給之警勤加給，即形成值得保護之
      信賴基礎。況原告等2 人服務警界多年，對於上開有關警
      勤加給之規定，應在其可得知悉之範圍，本件雖尚難認原
      告等明知調派勤務指揮中心不得支領第一級警勤加給，惟
      衡情其不知悉仍有重大過失；退步言之，縱認原告等2 人
      之不知並無重大過失，惟其既無於領取第一級警勤加給後
      ，另有安排規劃或信賴之行為，而產生預期之利益，亦僅
      係單純的予以消費，尚難認其已有信賴表現之行為，要與
      信賴利益保護之要件不符。
    3.原告等2 人前向被告申請及其訴之聲明均為被告應給付原
      告甲○○65,229元、原告乙○○104,639 元之合理補償，
      惟原告等2 人現經被告撤銷改支第三級警勤加給並追繳渠
      溢領金額，分為65,229元、104,639 元，該撤銷追繳處分
      暨當事人應返還受領之範圍已具有「不可爭力」（或稱「
      形式確定力」），原告等不得再對之爭執，原告等本應返
      還上開金額，此為公法上無法律原因給付之不當得利，非
      屬行政程序法第120 條第1 項所指「所生之財產上之損失
      」。從而，原告等請求被告給付原告甲○○65,229元、原
      告乙○○104,639元之合理補償，顯無理由。
    4.有關警察人員工作獎助金扣繳事項說明，分敘如次：
      (1)按「臺灣地區警察互助共濟辦法」係內政部警政署基於
        為激勵臺灣地區警察人員士氣，加強維護社會治安，發
        揚互助共濟精神，提高工作效率，本於職權以自給自足
        方式所訂定適用於警察機關並經權責機關核定之行政命
        令，依該辦法第17條規定：「臺灣地區警察機關全體員
        警支領一、二、三級警勤加給者，每月按其警勤加給百
        分之四‧五扣繳，充作工作獎助金」，次依內政部警政
        署83年5 月12日83警署人字第22695 號函轉臺灣地區警
        察人員互助共濟委員會第59次會議決議略以：追認臺灣
        地區警察機關支領警勤加給扣繳比例調整為2%；再依臺
        灣地區警察人員互助共濟委員會第65次會議決議，自90
        年1 月1 日停扣警勤加給，爰原告等於86年起至89年12
        月止，係按月扣繳其警勤加給2%（169 元），非4.5%，
        合先敘明。
      (2)為平衡警察機關非具警察人員待遇，前揭按月扣繳之警
        勤加給，依該辦法第18條規定：「警察機關為獎勵現職
        一般行政人員、技術人員及雇員協助警察工作，其依規
        定未支領一、二、三級警勤加給者，發給工作獎助金…
        」，作為警察機關一般行政人員及雇員之工作獎助金（
        委任以上者每月新臺幣3,200 元，雇員新臺幣1,600 元
        ），均已按月發給完竣。臺灣地區警察人員互助共濟委
        員會第59次會議決議自90年1 月1 日停發工作獎助金，
        同時停扣警勤加給，其工作獎助金之餘額撥入臺灣地區
        警察人員互助共濟基金。
      (3)又臺灣地區警察人員互助共濟已於93年8 月1 日全面停
        辦，前揭「臺灣地區警察人員互助共濟基金」爰依「辦
        理臺灣地區警察人員互助共濟金結算作業要點」於94年
        9 月1 日前辦理第1 次結算（結算現值的95% ）發還給
        各互助人，另第2 次結算（結算現值的5%），則俟行政
        救濟案件確定後再行辦理發送。綜以，本件所扣繳之警
        勤加給均已依「臺灣地區警察互助共濟辦法」第18條規
        定，充作警察機關一般行政人員及雇員之工作獎助金，
        且該獎助金餘額已併互助共濟結算發還各互助人，原告
        等2 人就此再行爭論，實不足採。
   理  由
一、原告起訴時，被告之代表人為王卓鈞，嗣於訴訟中變更為洪
    勝，茲據新任代表人具狀聲明承受訴訟，核無不合，應予
    准許。
二、原告甲○○於87年7 月至90年1 月3 日、原告乙○○於86年
    8 月至91年4 月及6 月任職被告勤務指揮中心期間，支領第
    一級警勤加給，嗣被告審認原告等2 人原支領之第一級警勤
    加給，不合行政院所核定之警勤加給表規定，應予撤銷改支
    同表第三級警勤加給，爰以94年6 月23日北市警人字第0943
    5603401 號函，向原告等2 人追繳其上開期間不符警勤加給
    表支給第一級標準而溢領之警勤加給差額，分別計原告甲○
    ○65,229元、原告乙○○104,639 元，原告等2 人不服，先
    後提起復審及行政訴訟，案經公務人員保障暨培訓委員會以
    94年12月27日94公審決字第0378號復審決定：「復審駁回」
    及本院95年7 月18日95年度簡字第00386 號裁定：「原告之
    訴駁回。」確定在案。以上事實，為兩造所不爭，並有溢領
    資料表（94公審決字第0378號復審卷第98頁）、被告94年6
    月23日北市警人字第09435603401 號函（本院卷第9-16頁）
    、公務人員保障暨培訓委員會94年12月27日94公審決字第03
    78號復審決定（本院卷第23頁）、本院95年7 月18日95年度
    簡字第00386 號裁定確定（本院卷第53、54頁）。可知，被
    告依行政程序法第117 條規定，以原告等2 人原支領之第一
    級警勤加給，不合行政院所核定之警勤加給表規定，原授予
    利益之行政處分違法，以94年6 月23日北市警人字第094356
    03401 號函撤銷原告等2 人原支領之第一級警勤加給（即原
    告甲○○支領65,229元、原告乙○○支領104,639 元），改
    支同表第三級警勤加給，該撤銷行政處分已屬確定，依法具
    有形式存續力，對原告等2 人而言，具有不可爭力，應受拘
    束，合先敘明。
三、原告於上開「撤銷原告等2 人原支領之第一級警勤加給，改
    支同表第三級警勤加給之行政處分」確定後，應受拘束，並
    無原所支領第一級警勤加給之請求權。其提起本件給付訴訟
    請求金錢給付，主張依行政程序法第120 條第1 項規定，請
    求給予信賴利益損失之補償，如訴之聲明所示「被告應為給
    付原告甲○○65,229元，乙○○104,639 元。」云云，是本
    件之爭執，在於被告依行政程序法第117 條規定撤銷違法授
    益處分後，原告等2 人依行政程序法第120 條第1 項規定請
    求信賴利益損失之補償，是否有理由？
四、經查：
  1.按信賴保護之構成要件須符合(1)信賴基礎：行政機關表現在
    外具有法效性之意思表示，在此即被告原支給原告等2 人之
    第一級警勤加給之行政處分；(2)信賴表現：即人民基於上述
    之法效性意思表示所形成之信賴，實際開始規劃其生活或財
    產之變動，並付諸實施，此等表現在外之實施行為乃屬「信
    賴表現」；(3)信賴在客觀上值得保護等要件。行政程序法第
    120 條第1 項所稱「因信賴該處分致遭受財產上之損失」，
    係指原授益行政處分之受益人因信賴原處分機關之行為而展
    開具體之信賴行為，且信賴行為與信賴基礎間須有因果關係
    ，因嗣後原處分機關之撤銷或廢止行為，致使受益人遭受不
    能預見之財產上損失而言。易言之，撤銷授益處分之損失補
    償，須當事人合於信賴保護要件。且所謂信賴利益則係指信
    賴原行政處分或行政法規有效而另有表現之行為以獲取預期
    之利益而言，因此單純將現存利益予以花費，尚難認為有何
    信賴表現之行為。
  2.本件固係因被告之疏誤致使原告等2 人溢領勤務加給，惟依
    上開說明，原告等2 人本即不得領取第一級警勤加給，自不
    因單純消極受領被告所發給之警勤加給，即形成值得保護之
    信賴基礎。原告等2 人雖主張：渠等（夫妻）信賴調至臺北
    市警察局勤務中心可支領一級警勤加給，故多規劃房租支出
    1,600-2,000 元，如知道無法支領一級警勤加給就不會調至
    該單位服務，故房租屬於計畫性支出云云，姑不論原告等2
    人決定調職至臺北市警察局勤務中心係在被告作成渠等原支
    領第一級警勤加給之行政處分前及未提出租賃資料，以渠等
    僅係單純將原行政處分之現存利益用於花費支付房租之一部
    分，自難謂係屬基於被告之原行政處分所形成之信賴，而實
    際開始規劃其生活或財產之變動，並付諸實施之「信賴表現
    」行為，核與信賴保護原則之適用要件未合，上開主張要非
    可採。
  3.從而，原告等2 人依行政程序法第120 條第1 項規定請求信
    賴利益損失之補償，並無理由。
五、綜上所述，原告等2人之訴為無理由，應予駁回。
六、兩造其餘攻擊防禦方法，核與前開論斷結果無礙，爰不逐一
    論究，併此敘明。
據上論結，本件原告之訴為無理由，依行政訴訟法第98條第1 項
前段、第233 條第1 項、第104 條，民事訴訟法第85條第1 項前
段，判決如主文。
中    華    民    國    97    年     7    月   31     日
                    臺北高等行政法院第四庭
                                    法  官  胡  方  新
上為正本係照原本作成。
本件以訴訟事件所涉及之法律見解具有原則性者為限，始得於本
判決送達後20日內向本院提出上訴狀並表明上訴理由，如已於本
判決宣示後送達前提起上訴者，應於判決送達後20日內補具上訴
理由（均按他造人數附繕本），且經最高行政法院許可後方得上
訴。
中    華    民    國    97    年     7    月    31    日
                                    書記官  黃  玉  鈴


司法院資訊處製作；財團法人民間司法改革基金會備份。
